臺灣高等法院刑事判決
110年度上易字第323號
上  訴  人  臺灣基隆地方檢察署檢察官
上  訴  人  
即  被  告  林金樺


上列上訴人等因被告違反毒品危害防制條例案件，不服臺灣基隆
地方法院109年度易字第565號，中華民國109年12月22日第一審
判決（起訴案號：臺灣基隆地方檢察署109年度撤緩毒偵字第129
、130、131號），提起上訴，本院判決如下：
    主  文
上訴駁回。
    理  由
一、本件聲請簡易判決處刑意旨略以：
　　被告林金樺分別為下列行為：
  ㈠於民國108年3月31日16時50分許為警採尿回溯120小時內之某
    時，在基隆市○○區○○街000巷000號0樓住處廁所內，以將甲
    基安非他命置入玻璃球吸食器內加熱燒烤，吸食所產生煙霧
    之方式，施用甲基安非他命1次。
  ㈡於108年4月25日凌晨0時許，在上揭住處，以上揭方式，施用
    甲基安非他命1次。
  ㈢於108年6月11日凌晨5時許，在上揭住處，以上揭方式，施用
    甲基安非他命1次。因認被告上開各次行為，均涉犯毒品危
    害防制條例第10條第2項之施用第二級毒品罪嫌。
二、按起訴之程序違背規定者，應諭知不受理之判決，並得不經
    言詞辯論為之，且為第二審之審判所準用，刑事訴訟法第30
    3條第1款、第307條、第364條分別定有明文。所稱之起訴程
    序違背規定，係指檢察官提起公訴之訴訟行為於程序上有違
    法律之規定而言。而提起公訴之訴訟行為是否於程序上有違
    法律規定，原則上固以起訴時所存在之事項及法律規定為判
    斷，惟檢察官起訴後始發生之情事變更事由，致法院不能為
    審理及判決，亦屬「起訴之程序違背規定」（最高法院109
    年度台上字第3826號判決意旨參照）。
三、查被告行為後，毒品危害防制條例第20條第3項、第23條第2
    項等規定，於109年1月15日經總統華總一義字第1090000409
    1號令修正公布，並自公布後6個月即於109年7月15日施行，
    依據修正後毒品危害防制條例第20條第3項、第23條第2項之
    立法意旨，對施用毒品之「病患性犯人」，立法已調整其刑
    事政策，放寬觀察、勒戒或強制戒治之適用時機，僅於觀察
    、勒戒或強制戒治執行完畢釋放後，3年內再犯第10條之罪
    者，始應依法追訴或裁定交付審理，如已超過3年，不論幾
    犯，均應再予機構內、外之處遇機會，此即「定期治療」之
    新模式，與刑事制裁交替運用，以期控制、改善至其戒除毒
    癮。亦即，前揭規定中所指「3年後再犯」，只要本次再犯
    （不論修正施行前、後）距最近1次觀察、勒戒或強制戒治
    執行完畢釋放，已逾3年者，即該當之，不因其間有無犯第1
    0條之罪經起訴、判刑或執行而受影響（最高法院109年度台
    上字第3826號判決意旨參照）。再結合往昔之實務見解，犯
    施用第一級或第二級毒品罪者，如已完成機構外「附命緩起
    訴」之戒癮治療，事實上已接受等同機構內「觀察、勒戒或
    強制戒治」執行完畢釋放之處遇，則如於3年內，再犯施用
    第一級或第二級毒品罪，顯現其再犯率甚高，已無再次接受
    「觀察、勒戒或強制戒治」處遇之必要，自應依該條例第23
    條第2項規定之相同法理，依法追訴（提起公訴或聲請簡易
    判決處刑），而無再依該條例第20條第1項重行聲請觀察、
    勒戒或強制戒治之必要。則反面而言，施用第一級或第二級
    毒品者，如未完成「附命緩起訴」之戒癮治療，緩起訴處分
    經撤銷，則緩起訴處分諭知之戒癮治療並未完成，自不得解
    為等同「觀察、勒戒」之處遇已執行完畢，仍應視該案屬於
    「3年內再犯」或「3年後再犯」之情形異其處理方式，如係
    「3年後再犯」，仍應重行觀察、勒戒之機構內治療處遇，
    尚不具備訴追條件。
四、經查：
  ㈠公訴意旨認被告於本案各次犯行，均係於毒品危害防制條例
    前揭修正生效前所犯，依據該條例第35條之1之規定，本案
    自應依修正後規定處理，審查是否有「起訴之程序違背規定
    」之情事變更事由。
  ㈡被告前因施用毒品案件，迭經法院裁定送觀察、勒戒及強制
    戒治，於103年2月17日強制戒治期滿執行完畢釋放出所，並
    由臺灣臺北地方檢察署檢察官以103年度戒毒偵字第8號為不
    起訴處分確定，有本院被告前案紀錄表在卷可查，可見被告
    係於最近1次強制戒治執行完畢釋放後之「3年後」，再為本
    案各次施用第二級毒品犯行，屬「3年後再犯」之情形。
　㈢雖被告一、㈠、㈡之犯行，前經臺灣基隆地方檢察署於108年7
    月25日以108年度毒偵字第730、908號裁定為附命戒癮治療
    之緩起訴處分，緩起訴處分期間為1年6月，命被告應於108
    年8月26日至109年8月25日配合至基隆長庚醫院進行戒癮治
    療；一、㈢之犯行，則經同署於108年11月9日以108年度毒偵
    字第1218號裁定為附命戒癮治療之緩起訴處分，緩起訴處分
    期間為2年，命被告應於108年12月13日至109年8月25日配合
    至基隆長庚醫院進行戒癮治療。但被告僅於報到後開始前往
    該院接受團體心理治療課1堂，後經該院多次聯絡，被告均
    未再回院接受團體心理治療，是該院業已於109年4月28日函
    覆該署被告未完成治療（見緩護命字第11號卷第60頁），則
    被告之戒癮治療既未完成，依據前揭說明，顯然不能認為被
    告已受有等同於「觀察、勒戒或強制戒治執行完畢」之處遇
    ，該署既已撤銷上開緩起訴處分，即應回復為未經緩起訴處
    分前之狀態，依據「3年後再犯」之規定，由檢察官依個案
    之情況，另行聲請法院裁定觀察、勒戒，而不得逕認為應依
    法起訴。
　㈣原審認被告因另犯有期徒刑以上之竊盜罪經判刑確定，經檢
    察官以此為由撤銷上開緩起訴處分確定，故戒癮治療尚未完
    成，雖有根據，但原裁定未敘明前揭被告未前往醫療院所接
    受心理治療以致戒癮治療未完成之實質理由，容有瑕疵，然
    結論相同，原審同認檢察官未就被告本次（3度）施用毒品
    犯行聲請法院令入勒戒處所執行觀察、勒戒，逕行聲請簡易
    判決處刑，其起訴程序違背規定，改行通常程序後，諭知本
    件公訴不受理，經核原審之認事用法並無違誤，應予維持。
五、上訴駁回之理由：
　㈠檢察官上訴主張，97年4月30日修正公布之毒品危害防制條例
    第24條，已對於施用毒品者採取「觀察、勒戒與強制戒治」
    及「附命緩起訴」之雙軌制，檢察官就施用毒品者得依個案
    狀況採擇適當之方式，俾利施毒者戒除毒癮，而該條第2項
    規定「前項（第1項）緩起訴處分，經撤銷者，檢察官應依
    法追訴」，故被告獲得附命戒癮治療之緩起訴處分，即已事
    實上接受等同於「觀察、勒戒」之處遇，倘事後緩起訴經撤
    銷，即應依據前開規定依法起訴，無再次聲請觀察、勒戒之
    必要，而原判決竟以被告之戒癮治療尚未完成，不得等同於
    被告已事實上接受觀察、勒戒之處遇為由，逕為公訴不受理
    之判決，於法有違，請撤銷原判決，更為適法之判決。
　㈡被告亦上訴稱其自103年2月17日至107年1月19日均在監執行
    ，其本案施用毒品之時間與107年1月19日相差未達3年，自
    不應再令入勒戒處所執行觀察、勒戒，而應逕予處刑，原判
    決認事用法應有違誤。
　㈢然而，被告「獲得」附命戒癮治療之緩起訴處分處遇，與被
    告實際「完成」戒癮治療之療程，本即有別，未實際完成戒
    癮治療，形同觀察、勒戒執行未完畢，均屬機構外或機構內
    處遇未完成之情形，在「定期治療」之新模式，及強調選擇
    最適處遇，期能控制、改善至施用者戒除毒癮，而非刑事制
    裁優先之修法理念下，檢察官上開解釋顯然不可採，倘若被
    告未能完成戒癮治療之療程，即應認定其並未接受等同於「
    觀察、勒戒」之處遇；又現行毒品危害防制條例第24條第2
    項係規定「前項緩起訴處分（即附命緩起訴），經撤銷者，
    檢察官應『依法追訴』」，法文並非「依法起訴」，且參考刑
    事訴訟法第1條第1項規定：「犯罪，非依本法或『其他法律』
    所定之訴訟程序，不得『追訴』、處罰」，且「刑罰」及「保
    安處分」同為犯罪之法律效果，則此所稱「依法追訴」，除
    指檢察官適用刑事訴訟法所定之起訴程序外，尚包括修正前
    （後）毒品危害防制條例第20條第1項所定觀察、勒戒程序
    （最高法院109年度台上大字第3536號之提案與撤銷提案裁
    定中之肯定說可參），並不排除檢察官於撤銷緩起訴處分後
    ，再向法院聲請觀察、勒戒甚至為其他緩起訴處分之可能性
    ，是以，被告既然事實上並未接受等同於「觀察、勒戒」之
    處遇，法律亦未規定檢察官必須就緩起訴處分經撤銷之施用
    毒品行為提起公訴（或聲請簡易判決處刑），依據前揭說明
    ，自仍應依「3年後再犯」之規定處理，是檢察官之上訴並
    無理由。
　㈣至於被告上訴部分，是否應再令施用毒品者入勒戒處所執行
    觀察、勒戒之認定時點，係以最近一次依毒品危害防制條例
    第20條第1項、第2項規定令觀察、勒戒或強制戒治執行完畢
    釋放之日為準，而被告最近一次經強制戒治期滿執行完畢釋
    放出所之日期為103年2月17日，自應以此作為前揭「3年」
    之計算基準，被告以其入監執行他罪刑期後之出監日期為計
    算基準，有所誤會，其據此主張原判決有誤，自無理由，亦
    應駁回。
　㈤從而，檢察官及被告之上訴均為無理由，應予駁回，並不經
    言詞辯論為之。　
據上論斷，應依刑事訴訟法第368條、第372條，判決如主文。
本案經檢察官李亞蓓聲請簡易判決處刑，檢察官李彥霖提起上訴
。
中　　華　　民　　國　　110 　年　　3 　　月　　30　　日
                    刑事第八庭  審判長法  官  陳世宗 
                                      法  官  周明鴻
                                      法  官  吳勇毅
以上正本證明與原本無異。
不得上訴。
                                      書記官  許家慧
中　　華　　民　　國　　110 　年　　3 　　月　　30　　日